【裁判字號】    92,訴,59
【裁判日期】    920923
【裁判案由】    拆遷補償
【裁判全文】
高雄高等行政法院判決                                九十二年度訴字第五九號
                              .
  原      告  甲○○
  訴訟代理人  吳豐賓律師
  被      告  高雄市政府
  代  表  人  乙○○市長
  訴訟代理人  郭培榮
              鄭昇旭
右當事人間因拆遷補償事件，原告不服內政部中華民國九十一年十一月二十一日台內
訴字第○九一○○○七○八一號訴願決定，提起行政訴訟。本院判決如左：
    主  文
原告之訴駁回。
訴訟費用由原告負擔。
    事  實
甲、事實概要：
    緣原告所有坐落高雄市半屏山上房屋（以下簡稱系爭房屋）因牴觸高速鐵路高雄
    左營站區○○道路系統改善工程（即海光二村計畫道路工程，以下均以此工程名
    稱簡稱之），經被告以民國（下同）九十年六月十五日高市府工新字第二三五二
    五號公告拆遷補償相關事宜。嗣原告於九十一年四月二十九日向被告函詢上開工
    程相關進度，經被告工務局新建工程處以九十一年五月三日高市工新（四）字第
    ○九一○○○三九二○號函及被告九十一年五月十七日九十一高市府工新字第○
    九一○○二二八八九號函通知原告檢具相關文件辦理領款，並限期請原告配合拆
    遷。原告乃於九十一年五月二十一日檢具相關文件並以系爭房屋於左營凹子底地
    區都市計畫主要計畫發布前即已存在為由，向被告申請按合法建物補償。惟經被
    告工務局新建工程處以九十一年五月二十七日高市工新（四）字第○九一○○○
    四五一九號函復略以：依五十八年及七十三年航照圖顯示，半屏山上海光二村計
    畫道路位置上並無地上建物，且半屏山上亦無高雄市○○區○○路三十八號門牌
    （以下簡稱菜公路三十八號），故系爭建物以新違章認定，並依據高雄市舉辦公
    共工程拆除新違章建築物及地上雜項物救濟自治條例辦理救濟事宜。原告不服，
    於九十一年五月三十一日提出異議，經被告工務局新建工程處以九十一年六月五
    日高市工新（四）字第○九一○○○四八五一號函復略以：系爭建物認定為新違
    章，並無違誤等語。原告再表不服，就上開九十一年六月五日高市工新（四）字
    第○九一○○○四八五一號函提起訴願，經決定不受理，遂提起本件行政訴訟。
乙、兩造之聲明：
一、原告未於言詞辯論期日到場，據其於本院準備程序中聲明求為判決：
（一）訴願決定及原處分關於被告所屬工務局新建工程處九十一年六月五日高市工新
      （四）字第○九一○○○四八五一號函部分均撤銷。
（二）被告就原告所有坐落菜公路三十八號房屋之拆遷補償費，應依合法建物補償標
      準計算給付。
（三）訴訟費用由被告負擔。
二、被告聲明求為判決：
（一）原告之訴駁回。
（二）訴訟費用由原告負擔。
丙、兩造主張之理由：
一、原告未於言詞辯論期日到場，據其提出之書狀及於準備程序中陳述之理由：
（一）系爭房屋係屬高雄市凹子底地區都市計畫主要計畫公告發布（六十年九月二十
      日）前已存在之老建物，高雄市左營區戶政事務所核發之門牌初編證明書記載
      係五十二年初編門牌，且臺灣電力公司高雄營業處書函亦說明系爭房屋係於五
      十四年四月即已裝設電表，均足資證明系爭房屋非屬新違建；又因系爭建物過
      於老舊，原告意欲修補乃與相關機關文書往來，獲得被告所屬左營區公所函稱
      系爭房屋屬都市計畫公告實施前興建之房屋，並獲國軍第四作戰區司令部函確
      認其座落範圍；諸多行政機關、公營事業及軍方文件均足以證明系爭建物應被
      認定為合法建物，故被告應按高雄市舉辦公共工程拆遷補償自治條例第七條規
      定辦理補償；但被告卻無視於此類佐證文件，不核給應有之拆遷補償費，實難
      令人心服。
（二）被告辯稱半屏山上海光二村計晝道路範圍之位置上並無系爭房屋，又稱高雄市
      門牌查詢系統無系爭房屋門牌，並以五十八年及七十三年航測圖查無系爭建物
      為由，認定原告所有之房屋為「新違章建築物」，實有重大瑕疵，因為被告之
      辯語顯然存有矛盾，果如其所言，系爭房屋既然無資料可尋，又非屬半屏山上
      海光二村計畫道路範圍之內，卻以牴觸是項開闢計畫之房屋而辦理查估補償，
      則原告受通知應領之救濟金何由而發？果真以抵觸物核發救濟金，則被告焉無
      違法？事理至明。訴願決定未能明察此一矛盾及違法事實，遽爾決定駁回，全
      然未能保障人民財產權益，該訴願決定顯應予推翻，且航測圖亦可能因樹林茂
      密而未照到系爭房屋，被告未查，顯有違誤。
二、被告答辯意旨略謂：
（一）系爭房屋所在地區係高雄市凹子底地區都市計畫主要計畫，公告日期為六十年
      九月二十日。開闢計畫係在九十年六月十五日以九十高市府工新字第二三五二
      五號公告於區公所、里辦公處、及報紙，合先敘明。按高雄市舉辦公共工程拆
      遷補償自治條例第二條規定：「本自治條例所稱之建築改良物，係指下列各款
      ：一、都市計畫第一次主要計畫發布前之建築物。二、依建築法領有使用執照
      建築物。」次按同自治條例第七條規定：「建築改良物之查估標準及查核程序
      如下：一、建築改良物建造日期之認定，由需地機關統一列冊，函請戶政、地
      政、稅捐稽徵機關及自來水、電力公司查明最早設立戶籍、建物所有權第一次
      登記、稅籍、水錶、電錶，或由所有權人提供相關資料作為查核依據。二、建
      築改良物如已取得前款所規定文件之一可資證明其於該地區都市計畫第一次主
      要計畫發布前已存在者，且該等文件亦能證明（或載明）樓層數、面積、構造
      及門牌時，則以登載之面積為估算依據，並以合法建築物之補償標準辦理補償
      。三、第一款提供資料未能證明或（載明）樓層數、面積構造及門牌或所登載
      之樓層數、面積及構造與該地區都市計畫主要計畫原發布圖示或最接近（次接
      近不予認定採計）該地區都市計畫主要計畫發布日前之航測地形圖示不符時，
      若現有建築改良物與其中之一符合者，就其符合部分，以合法建築改良物之補
      償標準辦理補償，‧‧‧四、未符合上述條件之建築改良物，依『高雄市舉辦
      公共工程拆除舊有違章建築補助救濟自治條例』及『高雄市舉辦公共工程拆除
      新違章建築物及地上物雜項物救濟自治條例』之規定辦理。」
（二）系爭房屋，係位於高鐵左營站聯外道路系統改善工程，即海光二村計畫新闢道
      路開闢範圍內，經被告會同原告進行會勘及審查原告檢附之證明文件與查證後
      認定系爭建物為新違建，遂依「高雄市舉辦公共工程拆除新違章建築物及地上
      物救濟自治條例」規定予以救濟，經核與法並無不合。
（三）按建築改良物建造日期之認定及查核程序依首揭高雄市舉辦公共工程拆遷補償
      自治條例第七條第一款規定，由需地機關統一列冊函請戶政、地政、稅捐機關
      及自來水、電力公司查明最早設立戶籍、建物第一次登記、稅籍、水錶、電錶
      或由所有權人提供相關資料作為查核依據；如已取得前述資料之可證明建物於
      該地區都市計畫發布前已存在且能證明建物樓層、面積、構造及門牌時，依同
      條文第二款規定，以登載面積作為估算依據，並以合法建物補償標準辦理補償
      ，惟如雖提供前述證明文件，但該文件未能證明樓層數、面積、構造及門牌或
      其登載之資料與該地區都市計畫主要計畫原發布圖示或最接近該地區都市計畫
      主要計畫發布日前之航測地形圖不符時，依同條文第三款規定，若具有建物與
      其中之一符合者，就其符合部分，以合法建物之補償標準辦理補償；另如皆未
      符合上述條件者，依同條文第四款規定，依舊有違建自治條例及新違建自治條
      例補償。查原告檢附之系爭房屋門牌證明係民國五十二年編訂，惟觀諸五十八
      年及七十三年航測地形圖（不僅是空照，尚須人員現場勘查記錄）結果，發現
      半屏山上海光二村計畫道路範圍之位置上並無系爭建物（有其它不同位置建物
      之標示），另查證高雄市門牌查詢系統，半屏山上並無菜公路三十八號之門牌
      之編定（有其它門牌之編號），且菜公路三十八號之門牌所在位置並非位於半
      屏山上（不在本道路開闢範圍內）而係在半屏山以外另外之地區，有前述航測
      地形圖及門牌查詢系統表等，附卷足證，該系爭房屋係原告於國有土地上占地
      搭建之地上物，且該房屋係在都市計畫公布後始存在之建物為新違章應堪認定
      ，則被告認系爭房屋不符合首揭補償自治條例第七條第三款規定，而依第四款
      規定以高雄市舉辦公共工程拆除新違章建築物及地上雜項物救濟自治條例規定
      辦理，應無不合。
    理  由
甲、程序方面：
一、原告經合法通知，未於言詞辯論期日到場，核無行訴訟法第二百十八條準用民事
    訴訟法第三百八十六條各款所列情形，爰併準用民事訴訟法第三百八十五條第一
    項前段規定，依被告之聲請，由其一造辯論而為判決。
二、按所謂行政處分，係指中央或地方機關就公法上具體事件所為之決定或其他公權
    力措施而對外直接發生法律效果之單方行政行為，此觀訴願法第三條第一項規定
    自明。倘行政機關之行為僅係事實之敘述或理由之說明，未對人民之權利或法律
    上利益發生具體法律上效果，核其性質，應屬觀念通知，而非具有法效性之行政
    處分。本件原告於九十一年四月二十九日向被告函詢海光二村計畫道路工程之進
    度，雖經被告工務局新建工程處以九十一年五月三日高市工新（四）字第○九一
    ○○○三九二○號函復原告，惟觀其內容，僅係關於告知原告應檢具相關資料辦
    理領款手續之敘述，就系爭房屋究應以合法建物補償或應以新違章認定發給救濟
    金並未有具體之決定，自非行政處分。嗣原告於九十一年五月二十一日檢具相關
    文件向被告申請系爭建物應以合法建物之補償，被告工務局新建工程處始以九十
    一年五月二十七日高市工新（四）字第○九一○○○四五一九號函復原告略以：
    依五十八年及七十三年航照圖顯示，半屏山上海光二村計畫道路位置上並無地上
    建物，且半屏山上亦無菜公路三十八號門牌，故系爭建物以新違章認定，並依據
    高雄市舉辦公共工程拆除新違章建築物及地上雜項物救濟自治條例辦理救濟為宜
    等語。則此一函復即係對原告申請依合法建物補償所為否准而直接發生法律效果
    之單方行政行為，此即為行政處分。次按「訴願人在第十四條第一項所定期間向
    訴願管轄機關或原行政處分機關作不服原行政處分之表示者，視為已於法定期間
    內提起訴願。」為訴願法第五十七條前段所明定。故原告不服上開函復，嗣於九
    十一年五月三十一日向被告提出異議，應係對上開行政處分提起訴願，至於被告
    工務局新建工程處再於九十一年六月五日以高市工新（四）字第○九一○○○四
    八五一號函復原告系爭房屋以新違章認定並無違誤乙節，應係被告就原告不服前
    揭行政處分之同一事項所為之理由說明，並未重新設定法律效果，應屬觀念通知
    ，而非具有法效性之行政處分。且原告起訴爭執者亦係關於被告認定系爭房屋為
    新違章之行政處分，並請求依合法建物補償等情，業據原告於起訴書載明甚詳，
    故訴願決定書雖記載原告請求撤銷之原處分為九十一年六月五日高市工新（四）
    字第○九一○○○四八五一號函，復經原告訴訟代理人於本院準備程序中更正聲
    明以該函為不服之原處分，惟此函文係被告針對原告之異議書所為理由說明之觀
    念通知，並非原處分，則訴願決定及原告訴訟代理人之更正聲明應屬有誤，然並
    不影響其爭執之原處分應為被告上揭九十一年五月二十七日之函復，且此同一事
    項業經訴願程序，就本件行政訴訟應踐行之前置程序並無影響，本院自應為實體
    上審理，合先敘明。
乙、實體部分：
一、按「高雄市政府（以下簡稱本府）為處理舉辦區段徵收及市地重劃地區以外之公
    共工程用地內建築改良物、工廠生產設備及農作改良物之拆遷補償，特制定本自
    治條例。」、「本自治條例所稱之建築改良物，係指下列各款：一、都市計畫第
    一次主要計畫發布前之建築物。二、依建築法領有使用執照建築物。」、「建築
    改良物之查估標準及查核程序如下：一、建築改良物建造日期之認定，由需地機
    關統一列冊，函請戶政、地政、稅捐稽徵機關及自來水、電力公司查明最早設立
    戶籍、建物所有權第一次登記、稅籍、水錶、電錶，或由所有權人提供相關資料
    作為查核依據。二、建築改良物如已取得前款所規定文件之一可資證明其於該地
    區都市計畫第一次主要計畫發布前已存在者，且該等文件亦能證明（或載明）樓
    層數、面積、構造及門牌時，則以登載之面積為估算依據，並以合法建築物之補
    償標準辦理補償。三、第一款之資料未能證明或（載明）樓層數、面積構造及門
    牌或所登載之樓層數、面積及構造與該地區都市計畫主要計畫原發布圖示或最接
    近（次接近者不予認定採計）該地區都市計畫主要計畫發布日前之航測地形圖示
    不符時，若現有建築改良物與其中之一符合者，就其符合部分，以合法建築改良
    物之補償標準辦理補償，‧‧‧四、未符合上述條件之建築改良物，依『高雄市
    舉辦公共工程拆除舊有違章建築補助救濟自治條例』及『高雄市舉辦公共工程拆
    除新違章建築物及地上物雜項物救濟自治條例』之規定辦理。」分別為高雄市舉
    辦公共工程拆遷補償自治條例第一條、第二條及第七條所明定。
二、本件原告所有系爭房屋因牴觸海光二村計畫道路工程，經被告以九十年六月十五
    日高市府工新字第二三五二五號公告拆遷補償相關事宜。嗣原告於九十一年五月
    二十一日檢具相關文件並以系爭房屋於左營凹子底地區都市計畫主要計畫發布前
    即已存在為由，向被告申請按合法建物補償。惟經被告工務局新建工程處以九十
    一年五月二十七日高市工新（四）字第○九一○○○四五一九號函復略以：系爭
    建物以違章認定，並依據高雄市舉辦公共工程拆除新違章建築物及地上雜項物救
    濟自治條例辦理救濟事宜等情，為兩造所自陳，並有各該陳情書及函文附原處分
    卷及本院卷可憑，自堪認定。而原告提起本件訴訟無非以：系爭房屋之門牌號碼
    為菜公路三十八號，其於高雄市凹子底地區都市計畫主要計畫公告六十年九月二
    十日發布前即已存在，核屬高雄市舉辦公共工程拆遷補償自治條例第一條第一款
    所稱之合法建物，依規定應以合法建物補償標準給予補償，乃被告竟以新違章認
    定而僅願發給救濟金，顯有違誤等語，為其論據。
三、經查，原告主張系爭房屋門牌號碼為菜公路三十八號，且該門牌於五十二年間即
    已編訂等情，固據提出左營區戶政事務所出具之門牌初編證明、左營區公所八十
    四年十二月二十九日八十四高市左區經字第一七三四四號函、台灣電力公司高雄
    營業處書函及第四作戰區司令部函等件為證。惟查，系爭房屋位處半屏山上，為
    原告所不爭執，而依卷附五十八年及七十三年航測地形圖顯示，半屏山上海光二
    村計畫道路範圍並無系爭建物存在。另依卷附高雄市門牌查詢系統，菜公路三十
    八號門牌所在位置亦不在半屏山上，而是在其他區○○○○○路三十八號之一、
    四十號、四十號之一、四十二、四十二號之一等房屋相毗鄰。另質之證人即菜公
    路四十二號之一原住戶丙○○於本院審理時證稱：菜公路三十八號房屋與其所有
    之菜公路四十二號之一房屋毗鄰，且該段菜公路係直通左營哈囉市場，兩邊均是
    店面，地處鬧區，非位在山上；又菜公路三十八號等整排房屋業因牴觸「左營蓮
    池潭整建工程」經補償後拆除闢建為公園等語在卷；復經本院提示被告於九十年
    八月間會同原告勘查系爭房屋拍攝之照片供其辨認，其亦陳明照片中房屋並非與
    其毗鄰之菜公路三十八號原有房屋等語綦詳。再者，菜公路三十八號房屋原所有
    權人為李依才，並非原告，尤其李依才自五十三年起即已設址該處，迄至八十三
    年三月間於領取菜公路三十八號房屋因抵觸「左營蓮池潭整建工程」之拆遷補償
    費後始於八十四年五月三十日遷出上址等情，復有戶籍謄本該工程審查清冊、補
    償費暨救濟金清冊、切結書等附本院卷可憑。加以原告是於八十三年九月二日始
    將戶籍遷入門牌號碼菜公路三十八號，旋於八十四年五月四日向台灣電力股份有
    限公司申請變更用電戶名稱，亦即將該址由李依才於五十四年申請供電之用電戶
    名稱變更為原告；復於八十五年間先申請菜公路三十八號之門牌初編證明，再持
    以申請裝設自來水，此有戶籍謄本及台灣電力股份有公司高雄區營業處九十二年
    六月六日Ｄ高雄字第九二○六○○八○號函及台灣省自來水股份有限公司九十二
    年六月十七日台水七業字第○九二○○一○六八二○號函附卷可稽。綜上相互參
    證，菜公路三十八號原有房屋早於八十三年間即因牴觸另案「左營蓮池潭整建工
    程」而遭拆除，則原告嗣後以該屋之門牌號碼辦理設籍、申請供電供水，純屬利
    用該門牌所獲致，實則菜公路三十八號門牌之原有房屋已遭拆除，故其門牌號碼
    竟懸掛於系爭房屋，顯係事後懸掛，其箇中原委，不言可喻！是系爭房屋並非菜
    公路三十八號之原有房屋，情實顯然。故原告提出之左營區戶政事務所出具之門
    牌初編證明、左營區公所八十四年十二月二十九日八十四高市左區經字第一七三
    四四號函、台灣電力公司高雄營業處書函及第四作戰區司令部函等證明，僅係關
    於菜公路三十八號原有房屋之相關證明而已，不足以證明系爭房屋即是菜公路三
    十八號原有房屋。從而系爭房屋既非菜公路三十八號原有房屋，且依五十八年及
    七十三年航測地形圖顯示，半屏山上海光二村計畫道路範圍並無系爭建物存在，
    故系爭房屋係在七十三年以後興建，核非六十年九月二十日高雄市凹子底地區都
    市計畫主要計畫公告發布前之建物，自堪認定。原告主張系爭房屋為高雄市舉辦
    公共工程拆遷補償自治條例第一條第一款所稱之合法建物云云，並不足取。
四、綜上所述，原告之主張均不足採。原處分以系爭房屋並非高雄市舉辦公共工程拆
    遷補償自治條例第一條第一款所稱之合法建物，否准原告以合法建物補償，並無
    違誤，訴願決定未究明原處分應為被告工務局新建工程處始以九十一年五月二十
    七日高市工新（四）字第○九一○○○四五一九號之函復，逕以被告九十一年六
    月五日以高市工新（四）字第○九一○○○四八五一號函復為觀念通知，而為不
    受理決定，理由雖有未洽，惟其駁回之結論則無二致。原告起訴求為撤銷訴願決
    定及原處分，為無理由，應予駁回。
五、據上論結，原告之訴為無理由，依行政訴訟法第二百十八條、第二百條第二款、
    第九十八條第三項前段、民事訴訟法第三百八十五條第一項前段，判決如主文。
中      華      民      國    九十二    年      九      月    二十三    日
                              高雄高等行政法院第一庭
                                          審判長法官    陳光秀
                                          法      官    李協明
                                          法      官    簡慧娟
右為正本係照原本作成。
如不服本判決，應於判決送達後二十日內向本院提出上訴書狀，其未表明上訴理由者
，應於提起上訴後二十日內向本院提出上訴理由書（須按對造人數附繕本）；如於本
判決宣示或公告後送達前提起上訴者，應於判決送達後二十日內補提上訴理由書（須
附繕本）。未表明上訴理由者，逕以裁定駁回。
提起上訴應預繳送達用雙掛號郵票七份（每份三十四元）。
中      華      民      國    九十二    年      九      月    二十三    日
                                          法院書記官    楊曜嘉


司法院資訊處製作；財團法人民間司法改革基金會備份。
